【裁判字號】    97,交上易,15
【裁判日期】    970331
【裁判案由】    過失致死
【裁判全文】
臺灣高等法院高雄分院刑事判決        97年度交上易字第15號
上  訴  人
即  被  告  乙○○
上列上訴人因過失致死案件，不服臺灣高雄地方法院96年度交易
字第544 號中華民國96年12月31日第一審判決（起訴案號：臺灣
高雄地方法院檢察署95年度偵續字第249 號），提起上訴，本院
判決如下：
     主  文
原判決撤銷。
乙○○因過失致人於死，處有期徒刑捌月，減為有期徒刑肆月，
如易科罰金，以銀元佰元即新台幣玖佰元折算壹日。
     事  實
一、乙○○於民國94年6 月11日14時10分許，駕駛車牌號碼WJ-1
    545 號自用小客車（以下稱前開小客車），沿高雄市前鎮區
    ○○○路內側快車道由北往南方向行駛，行經中凱橋南下路
    口處以北約30公尺前之際，原應注意行車速度須依速限標誌
    或標線之規定，無速限標誌或標線者，行車時速原則不得超
    過50公里，而車輛行駛時，須隨時注意車前狀況並隨時採取
    必要之安全措施，復依當時天候晴朗、日間自然光線、市區
    ○○道路乾燥無缺陷、無障礙物且視距良好，並無不能注意
    之情況。詎張敏雄疏未注意，逕以時速約50至60公里之速度
    超速行駛，適有李大海騎乘腳踏車由東往西方向違規闖越該
    路段快車道，乙○○見狀後閃煞不及，以致其所駕駛前開小
    客車車頭不慎撞擊李大海上開腳踏車右側車身，使李大海當
    場人車倒地，因而受有腦挫傷、腦出血及頭皮多處撕裂傷、
    第一、二頸椎脫位併脊椎壓迫併呼吸衰竭及四肢癱瘓、右股
    骨頭骨折、併發肺炎與泌尿道感染合併敗血性休克等多處嚴
    重傷害，雖經路人報警後緊急送往邱綜合醫院實施急救，惟
    終因前揭車禍長期臥床導致多重器官衰竭，於94年11月10日
    19時許傷重不治死亡。而案發時，乙○○於肇事後仍停留現
    場，於有偵查犯罪權限之機關及公務員發覺其犯罪前，主動
    向據報前往處理之員警自承駕車發生前揭車禍，並自動接受
    裁判。
二、案經李大海之子甲○○訴請及高雄市政府警察局前鎮分局報
    請台灣高雄地方法院檢察署檢察官偵查起訴。
     理  由
壹、證據能力部分：
    按被告以外之人於審判外之陳述，雖不符刑事訴訟法第159
    條之1 至第159 條之4 之規定，而經當事人於審判程序同意
    作為證據，法院審酌該言詞陳述或書面陳述作成時之情況，
    認為適當者，亦得為證據；另當事人、代理人或辯護人於法
    院調查證據時，知有第159 條第1 項不得為證據之情形，而
    未於言詞辯論終結前聲明異議者，視為有前項之同意，刑事
    訴訟法第159 條第1 項、第159 條之5 分別定有明文。本件
    檢察官、被告於本院審判程序時，就原審判決所引用各項證
    據（含傳聞證據、非傳聞證據及符合法定傳聞法則例外之證
    據）之證據能力，均表示無意見，並同意引為證據（見本院
    卷第26頁），且於本院言詞辯論終結前，檢察官、被告對於
    卷附具有傳聞證據性質之證據，既已知其情，均未聲明異議
    ，本院認該具有傳聞證據性質之證據，並無任何違法取證之
    不適當情形，以之作為證據使用係屬適當，自得採為認定被
    告犯罪事實之證據。
貳、實體部分：
一、訊據上訴人即被告張敏雄（下稱被告）固坦承於上揭時、地
    駕駛前開小客車，以超過時速50公里之行車速限，行經中凱
    橋南下路口處以北約30公尺前之際，與被害人李大海所騎乘
    之腳踏車發生撞擊之事實，惟矢口否認有何過失致死犯行。
    辯稱：被害人確實是由東往西穿過二個雙向快車道騎到我的
    車道，被害人是騎腳踏車竄出來的，案發當時是下午二點鐘
    ，光線很好，所以我沒有該注意而不注意之情形，我是開在
    內線道，安全島有分隔島且有種樹。案發當時係因為被害人
    違規闖越快車道，我見狀後閃避不及才會撞上去，本件應屬
    不可避免之事故云云。經查：
  (一)被告於94年6 月11日14時10分許，駕駛前開小客車沿高雄市
    前鎮區○○○路內側快車道由北往南方向行駛，行經中凱橋
    南下路口處以北約30公尺前之際，依該路段規定行車速限為
    時速50公里，惟被告仍以時速約50至60公里之速度超速行駛
    ，然適有被害人李大海騎乘腳踏車由東往西方向違規闖越該
    路段快車道，被告見狀後因閃煞不及，以致前開小客車車頭
    不慎撞擊李大海上開腳踏車右側車身，使李大海當場人車倒
    地，因而受有腦挫傷、腦出血及頭皮多處撕裂傷、第一、二
    頸椎脫位併脊椎壓迫併呼吸衰竭及四肢癱瘓、右股骨頭骨折
    、併發肺炎與泌尿道感染合併敗血性休克等多處嚴重傷害，
    嗣後李大海乃因前揭車禍長期臥床導致多重器官衰竭，於94
    年11月10日19時許傷重不治死亡等情事，有現場照片20幀、
    道路交通事故調查報告表2 份、道路交通事故現場圖、交通
    事故談話紀錄表、邱綜合醫院診斷證明書暨被害人病歷資料
    、及高雄市政府交通局96年8 月23日高市交四字第09600338
    27號函各1 份在卷可稽（見94年偵字第20886 號卷第8 頁、
    11頁、21頁、22-28 頁、31-40 頁、94年偵字第26249 號卷
    第10頁、原審卷第31頁），復據被告先後於警詢、偵查及原
    審審理中坦承上情不諱，足徵被告此部分自白核與事實相符
    ，堪予採信。又被告於肇事後仍停留現場，於有偵查犯罪權
    限之機關及公務員發覺其犯罪前，主動向據報前往處理之員
    警自承駕車發生前揭車禍，並自動接受裁判一節，業據證人
    即高雄市政府警察局交通大隊第六分隊員警莊學良於原審到
    庭證述綦詳，亦堪信為真。
  (二)至告訴人即被害人之子甲○○雖堅決指稱：被害人並未違規
    闖越快車道、且被害人所騎乘腳踏車受損部位係在左側車身
    ，足見應係被告駕車不慎在慢車道撞擊被害人所騎乘之腳踏
    車云云。然依前揭卷附現場照片及道路交通事故現場圖所示
    內容交參以觀，被害人所騎乘腳踏車雖停置於慢車道上，惟
    審諸被告前開小客車最後煞停地點及被害人所有物品大多數
    均散落於上開路段快車道內，復依現場煞車痕跡顯示被告最
    後行進方向確因閃避被害人而略偏東南方、朝慢車道方向行
    駛，據此堪認本件車輛撞擊地點應位在該路段快車道內，而
    被害人所騎乘腳踏車則係遭受撞擊後再行滑入慢車道之情無
    訛。又被害人所騎乘上開腳踏車雖係左側車身受有明顯損害
    ，但佐以被害人於案發前既係由西往東方向闖越快車道，自
    係以右側車身面對被告所駕駛之前開小客車，且該腳踏車遭
    受撞擊後，衡情當係朝來車施力方向、即向左側倒向路面、
    並以車身左側摩擦路面而向外滑出，是縱令上開腳踏車乃係
    左側車身存有明顯車損，仍無礙於上述交通事故發生經過之
    認定。
  (三)按汽車駕駛人對於防止危險發生之相關交通法令之規定，業
    已遵守，並盡相當之注意義務，以防止危險發生，始可信賴
    他人亦能遵守交通規則並盡同等注意義務。若因此而發生交
    通事故，方得以信賴原則為由免除過失責任（最高法院96年
    度台上字第6022號判決參照）。準此，被告雖以前詞置辯，
    且高雄市車輛行車事故鑑定委員會鑑定意見書及覆議意見書
    亦均一致認定被告僅有超速行駛之違規而非屬本件肇事因素
    云云。然參諸被告於案發之際既已違規超速行駛，創造並提
    高了法律所不容許之風險，進而肇致本件交通事故，則應僅
    係屬違規而已。況參以案發路段雖設有分向島及行道樹用以
    分隔往來車輛，然自方向島末端起至中凱橋橋面為止，仍有
    數十公尺道路僅以分向限制線及分隔桿作為分向之用，且該
    等路面在案發當時對一般駕駛人而言確屬視線開闊、無障礙
    物且視距良好等情，亦有上開卷附前開現場照片及道路交通
    事故調查報告表可證。因此被害人雖有前述違規闖越快車道
    之舉，且依前揭高雄市政府交通局車輛行車事故鑑定委員會
    鑑定暨覆議意見均認定被害人李大海騎乘慢車在禁止穿越地
    段穿越道路，應係本案肇事原因，然若被告得以確實遵守行
    車速限及善盡注意車前狀況之義務，自仍可適時煞停而避免
    發生本件交通事故。是揆諸前揭說明，縱令被害人對於事故
    之發生與有過失且為主要肇事因素，被告仍難主張「信賴原
    則」而解免其過失責任。是以前述鑑定及覆議意見書未見及
    此，遽為本件車禍被告並無肇事因素之結論，容與事實有悖
    ，尚難採為有利於被告之認定。
  (四)次按汽車行駛時，應注意行車速度須依速限標誌或標線之規
    定，無速限標誌或標線者，行車時速原則不得超過50公里，
    且車輛行駛時，須隨時注意車前狀況並採取必要之安全措施
    ，道路交通安全規則第93條第1 項第1 款、第94條第3 項分
    別定有明文。再者，刑法上之過失犯，必須危害之發生，與
    行為人之欠缺注意，具有相當因果關係，始能成立。如係行
    為人之過失，與被害人自己之過失，併合而為危害發生之原
    因時，雖不能阻卻其犯罪責任，但對於被害人之與有過失，
    究不能置而不論（最高法院79年台上字第2897號判決參照）
    。審諸高雄市政府交通局車輛行車事故鑑定委員會鑑定暨覆
    議意見既均一致認定被害人李大海因騎乘慢車在禁止穿越地
    段穿越道路，應係本案主要肇事原因。又被告駕駛前開小客
    車原應注意上揭道路交通安全規定，且衡之案發時、地天候
    晴朗、日間自然光線、市區○○道路乾燥無缺陷、無障礙物
    且視距良好，並無不能注意之情事，詎其應注意、能注意而
    疏未注意，竟超速行駛，並未能注意車前狀況並採取必要之
    安全措施，進而肇致本件交通事故，造成被害人受有腦挫傷
    、腦出血及頭皮多處撕裂傷、第一、二頸椎脫位併脊椎壓迫
    併呼吸衰竭及四肢癱瘓、右股骨頭骨折、併發肺炎與泌尿道
    感染合併敗血性休克等多處嚴重傷害，終因車禍長期臥床導
    致多重器官衰竭而於94年11月10日19時許不治死亡，是被告
    之過失行為與被害人死亡結果二者間，亦具有相當因果關係
    ，雖被害人與有過失且為本件肇事主因，然參以前揭說明，
    仍無解於被告之過失責任。
  (五)綜上所述，被告以前詞所辯，洵屬避就卸則之詞，不足採信
    本件事證明確，被告犯行洵堪認定，應依法論科。
二、按行為後法律有變更者，適用行為時之法律，但行為後之法
    律有利於行為人者，適用最有利於行為人之法律，修正後刑
    法第2 條第1 項定有明文。再按本次法律變更，比較時應就
    罪刑有關之共犯、未遂犯、想像競合犯、牽連犯、連續犯、
    結合犯，以及累犯加重、自首減輕暨其他法定加減原因（如
    身分加減）與加減例等一切情形，綜其全部罪刑之結果而為
    比較（最高法院95年5 月23日95年度第8 次刑庭會議決議參
    照）。查本件被告行為後，有關論罪科刑所適用之刑法業於
    94年2 月2 日修正公布，95年7 月1 日起施行，而有下列變
    更，茲分述如下：
  (一)修正前刑法第276 條第1 項過失致死罪原規定法定刑為「2
    年以下有期徒刑、拘役或2 千元以下罰金」，且依修正前刑
    法第33條第5 款規定罰金數額應為1 元以上；然依刑法施行
    法第1 條之1 規定，修正後該罪之法定刑度應為「2 年以下
    有期徒刑、拘役或新臺幣6 萬元以下罰金」，而修正後刑法
    第33條第5 款提高罰金數額為新臺幣1 千元以上，並以百元
    計算之。是以該罪修正後關於有期徒刑、拘役等自由刑雖未
    加以變更，惟就罰金數額下限則予以提高，故修正後之法律
    效果對行為人而言較屬不利，從而本件應依刑法第2 條第1
    項前段，適用行為時即修正前刑法276 條第1 項規定採為論
    罪科刑之基礎。
  (二)又修正前刑法第62條原規定：「對於未發覺之罪自首而受裁
    判者，減輕其刑」，嗣後修正為：「對於未發覺之罪自首而
    受裁判者，得減輕其刑」。是以依修正前規定凡行為人自首
    者，法院即須依法減輕其刑，並無裁量空間。然修正後則改
    為法院得視個案情節藉以決定是否減輕其刑，要無必須減輕
    其刑之限制。經比較修正前、後關於自首之規定，當以修正
    前規定較有利於被告，故應依刑法第2 條第1項 前段，適用
    行為時、即修正前刑法第62條規定，憑為被告是否構成自首
    減刑之依據。
  (三)綜上，依整體比較之結果，以適用行為時之舊法於被告較為
    有利，爰依刑法第2 條第1 項前段之規定，適用行為時即修
    正前之刑法規定予以論處。
三、核被告乙○○所為，係犯修正前刑法第276 條第1 項過失致
    死罪。又被告於肇事後仍停留於案發現場，並於有偵查犯罪
    權限之機關及公務員發覺其犯罪前，主動向負責處理之員警
    自承係其駕車發生前揭車禍，進而接受裁判等情，業據證人
    即高雄市政府警察局交通大隊第六分隊員警莊學良到庭證述
    綦詳，是被告所為應合於自首要件，應依修正前刑法第62條
    前段規定，減輕其刑。又被告犯罪時間，在民國96年4 月24
    日以前，合於中華民國96年罪犯減刑條例所定減刑條件，應
    依法減其宣告刑二分之一。
四、原審對被告張敏雄論罪科刑固非無見，惟按汽車駕駛人，在
    快車道依規定駕車行駛，因行人或慢車不依規定，擅自進入
    快車道，而致人受傷或死亡，依法應負刑事責任者，減輕其
    刑，道路交通管理處罰條例第86條第2 項固定有明文。本件
    交通事故雖因被害人李大海騎乘腳踏車違規闖越快車道所致
    ，然道路交通管理處罰條例第86條第2 項規定，汽車駕駛人
    ，在快車道依規定駕車行駛，因行人或慢車不依規定，擅自
    進入快車道，而致人受傷或死亡，依法應負刑事責任者，減
    輕其刑。必汽車駕駛人在快車道「依規定」駕車行駛，始有
    該條項減刑規定之適用（最高法院86年台上字第819 號判決
    、90年台非字第58號判決意旨參照），是依上開規定，被告
    就本件事故既有超速行駛，自非依規定駕車行駛，與上開減
    輕要件不符。原判決依道路交通管理處罰條例第86條第2 項
    規定減輕其刑，自有未洽。被告上訴否認犯罪，指摘原判決
    不當，雖無理由，然原判決既有前揭可議之處，自應由本院
    將原判決撤銷改判。爰審酌被告無犯罪紀錄，素行良好，有
    台灣高等法院被告前案紀錄表在卷可稽（見本院卷第16頁）
    ，因一時不慎致肇生本件事故，復分別參以其與被害人各自
    就本件事故之過失程度，且被告犯罪後猶飾詞否認犯行，迄
    今亦未與被害人家屬達成和解等一切情狀，酌情量處有期徒
    刑8 月，並依96年罪犯減刑條例所定減刑條件，依法減其宣
    告刑二分之一，及依修正前刑法第41條第1 項前段諭知易科
    罰金之折算標準【修正前刑法第41條第1 項前段原規定：「
    犯最重本刑為5 年以下有期徒刑以下之刑之罪，而受6 個月
    以下有期徒刑或拘役之宣告，因身體、教育、職業、家庭之
    關係或其他正當事由，執行顯有困難者，得以1 元以上3 元
    以下折算一日，易科罰金」，且被告行為時之易科罰金折算
    標準，依修正前罰金罰鍰提高標準條例第2 條前段（現已刪
    除）之規定，本係就其原定數額提高為100 倍折算1 日，故
    被告行為時之易科罰金折算標準乃以銀元3 百元折算1 日，
    經折算後應以新臺幣9 百元折算為1 日。惟修正後刑法第41
    條第1 項前段則改以：「犯最重本刑為5 年以下有期徒刑以
    下之刑之罪，而受6 個月以下有期徒刑或拘役之宣告者，得
    以新臺幣1 千元、2 千元或3 千元折算一日，易科罰金」，
    乃就易科罰金折算標準予以提高。從而比較修正前、後所定
    易科罰金折算標準，當以修正前規定較有利於被告，故應依
    刑法第2 條第1 項前段，適用行為時、即修正前刑法第41條
    第1 項前段規定，以定其易科罰金折算標準】。又按由被告
    上訴或為被告之利益而上訴者，第二審法院不得諭知較重於
    原審判決之刑。但因原審判決適用法條不當而撤銷之者，不
    在此限，刑事訴訟法第370 條定有明文。本件雖由被告提起
    上訴，惟原判決既有前揭適用法條違誤而撤銷之情形，自不
    受上開不利益禁止原則之適用，附此敘明。
據上論結，應依刑事訴訟法第369 條第1 項前段、第364 條、第
299 條第1 項前段，刑法第2 條第1 項前段、第276 條第1 項、
修正前刑法第62條、第41條第1 項前段，修正前罰金罰鍰提高標
準條例第1 條前段、第2 條，中華民國96年罪犯減刑條例第2 條
第1 項第3 款、第7 條、第9條，判決如主文。
本案經檢察官王登榮到庭執行職務。
中    華    民    國    97    年    3     月    31    日
                  刑事第八庭    審判長法  官  李炫德
                                      法  官  李政庭
                                      法  官  陳志銘
以上正本證明與原本無異。
不得上訴。
中    華    民    國    97    年    3     月    31    日
                                      書記官  盧雅婷
附錄本判決論罪科刑之法條：
中華民國刑法第276條 (過失致死罪)：
因過失致人於死者，處2 年以下有期徒刑、拘役或2 千元以下罰
金。
從事業務之人，因業務上之過失犯前項之罪者，處5 年以下有期
徒刑或拘役，得併科3千元以下罰金。


司法院資訊處製作；財團法人民間司法改革基金會備份。
